【裁判字號】    92,上易,604
【裁判日期】    920924
【裁判案由】    傷害
【裁判全文】
臺灣高等法院臺南分院刑事判決      九十二年度上易字第六○四號  Ｇ
      上  訴  人  臺灣臺南地方法院檢察署檢察官
      上  訴  人
      即  被  告  甲  ○  ○
      被      告  丙  ○  ○
右上訴人因被告等因傷害案件，不服臺灣臺南地方法院九十一年度易字第一六五一號
中華民國九十二年五月二十一日第一審判決（起訴案號：臺灣地方法院檢察署九十年
度偵字第五三四八號），提起上訴，本院判決如左：
      主      文
原判決關於丙○○、丁○○、戊○○○部分均撤銷。
丙○○、丁○○、戊○○○共同傷害人之身體，各處罰金壹仟伍佰元，如易服勞役，
均以佰元折算壹日。
其他上訴駁回。
      事      實
一、甲○○居住於臺南市○區○○街八九號六樓之一，而戊○○○、丙○○夫妻及其
    女兒丁○○則共同居住於同棟之臺南市○區○○街八九號五樓，其等為上、下樓
    層之鄰居關係，因丙○○夫妻與甲○○之父母有債務糾紛，平日相處不睦，於民
    國（下同）九十年四月五日下午七時許，甲○○與戊○○○在其等居住之慶東街
    八九號五樓樓梯間，因細故發生口角，詎甲○○（身高一六七公分）竟不搭乘電
    梯而執意由樓梯下樓，身材矮小之戊○○○（身高一五０公分）竟與其夫丙○○
    、其女丁○○基於傷害人身體之犯意聯絡，先由戊○○○徒手與甲○○互毆，甲○○不甘示弱，亦基於傷害人身體之故意，動手毆打戊○○○，使戊○○○受有
    右手掌及右臂多處瘀傷、左手臂刮傷等傷害。丁○○與丙○○因恐戊○○○不敵
    ，乃與戊○○○共同聯手毆打甲○○，致甲○○因而受有左手臂瘀傷、右手臂刮
    痕等傷害，甲○○遭圍毆時即向其鄰居乙○○呼救，始由乙○○報警處理。
二、案經甲○○、戊○○○訴由臺南市警察局第一分局報請臺灣臺南地方法院檢察署
    檢察官偵查起訴。
      理      由
一、右揭事實，訊據上訴人即被告（下稱被告）甲○○（自承身高一六七公分、體重
    四十九公斤）、戊○○○（自承當時身高一五０公分，體重五十公斤）、丁○○
    與丙○○固均坦承有於右揭時、地因故發生爭執等情之事實，惟亦均矢口否認有
    何傷害對方之犯行，被告甲○○於原審辯稱：伊無吐口水至五樓樓梯口雨傘及欄
    杆，當天伊出門要去吃飯，經過五樓樓梯間，看見丙○○、戊○○○及丁○○三
    人站在五樓電梯口，不讓伊通過，伊不理會，丙○○便出手將伊由台階上往下拉
    ，戊○○○與丁○○分別抓（架）住伊之左、右手使伊無法反抗，戊○○○並拉
    扯伊的頭髮撞電梯門，並打伊耳光，伊當時並沒能力反抗，伊只有在戊○○○抓
    住伊左手時，為保護自己而出手抓住戊○○○的手云云。於本院則陳稱：被告等
    與伊父母有金錢上糾紛，欠伊等八百萬元拒不清償，伊無與被告等互毆，亦不記
    得有吐口水至五樓樓梯口雨傘及欄杆云云。被告戊○○○則辯稱：當天係因為住
    家門前之扶手及雨傘遭人吐口水，伊即抱怨不知何人沒有公德心，甲○○即從樓
    上衝下來罵伊，將伊踹倒在地，並一直毆打伊，伊僅有用手護住頭部，沒有出手
    還擊云云。被告丙○○於原審辯稱：當天係聽到戊○○○與甲○○在屋外爭執的
    聲音，始出門查看，見乙○○手持瓦斯噴霧器自六樓跑下，伊便擋在戊○○○前
    ，護著戊○○○，伊並未看見戊○○○與甲○○爭執之情形，亦沒有毆打甲○○
    等語；被告丁○○於原審亦以：當天因住處門口之樓梯扶手與雨傘遭人吐口水，
    伊母親邊擦拭邊說不知係何人沒有公德心，甲○○便從六樓衝下踢倒伊母親，並
    動手捶打，伊見狀乃上前分開她們並扶起伊母親，甲○○就呼叫六樓的乙○○，
    伊父親係聽到聲音始走出屋外查看，伊並沒有出手毆打甲○○等語置辯。被告丁○○於本院亦辯稱：伊沒有毆打甲○○，甲○○打伊母親去把伊母親扶起來，後
    來伊父親才從房間出來，甲○○身上的傷是他打伊母親所造成云云，被告丙○○
    於本院亦辯稱：欠八百萬元，是被冤枉的，而且口水一定是六樓之人吐的，沒有
    三人打一人云云。
二、惟查：
  (一)被告甲○○部分：
    1.被告甲○○於警訊及原審調查時供稱：伊沒有打戊○○○等人，不知戊○○○
      為何會受傷，伊只有在戊○○○出手抓伊時，有為保護自己而出手抓戊○○○
      的手等語（見警訊卷第三頁背面及原審卷第二五頁訊問筆錄），足見被告甲○○案發當時應有出手擋格。雖被告甲○○復辯稱：當時為戊○○○、丙○○、
      丁○○三人壓制，無法反抗，亦無還擊能力云云，然被告甲○○若僅於遭戊○○○抓住時，反手抓住戊○○○之手，而隨後即被丙○○、丁○○等人聯手壓
      制，則其可能造成戊○○○受傷之時間，理當甚為短暫，何以戊○○○於如此
      短促之時間會受有右手掌及右臂多處瘀傷、左手臂刮傷等傷害？是以被告甲○○前揭所辯，顯係避重就輕之詞，尚難採信。從而，被告甲○○既曾出手還擊
      ，而其行為可能造成戊○○○之傷害，乃為一般人生活經驗所可得知，其對於
      戊○○○因其行為所受之傷害，應有所認識及預見。此外，復有戊○○○提出
      之國立成功大學醫學院附設醫院００九九二六號診斷證明書一紙附卷可稽（見
      警卷第十二頁）。又甲○○之父母楊敦年與黃淑珠既均未在場目擊，有黃淑珠
      之證述可證，黃淑珠於本院調查時所為證述甲○○部分，尚難採憑（見本院九
      十二年七月二十二日訊問筆錄第八頁），即被告甲○○亦未於警訊時陳稱伊父
      母有在場目擊等情，自無從憑採。
    2.又被告甲○○雖稱伊係為保護自己而抓住戊○○○之手，應屬正當防衛等語，
      惟查正當防衛必須對於現在不法之侵害始得為之，侵害業已過去後之報復行為
      ，與無從分別何方為不法侵害之互毆行為，均不得主張防衛權（最高法院三十
      年上字第一○四○號判例意旨參照），被告甲○○除反手抓住戊○○○手外，
      尚有具有傷害故意之反擊之行為，已如前述，則其與戊○○○間互相傷害之行
      為，依其等所述，亦無從分辨何方為不法侵害，揆諸前揭判例意旨，難謂成立
      正當防衛。
    3.綜上所述，被告甲○○傷害戊○○○之犯行，洵堪認定。
  (二)被告戊○○○、丙○○、丁○○部分：
    1.右揭事實，業據告訴人（即被告）甲○○於警訊中指訴綦詳，陳稱：在案發當
      時伊要下樓，丙○○、戊○○○說五樓係他們的，要經過須得到他們的同意，
      伊不理會繼續下樓，他們就圍過來三人一起打伊，伊要跑回六樓，又被拉回來
      繼續打，用手、腳、皮包毆打伊全身，並抓伊頭髮等語（見警卷第三頁背面）
      ；復於偵查中指稱：當天丙○○將伊自六樓階梯上抓下，戊○○○抓住伊左手
      及頭髮，丁○○則抓住伊右手等語（見偵查卷第五十四頁背面、第六十二頁）
      ；又於原審調查時指稱：伊走樓梯到五樓時，遇見被告丙○○、戊○○○、丁○○三人在電梯口，說樓梯係他們的不能經過，伊繼續往下走時，被告丙○○
      即抓住伊胸口的衣服將伊往下拉，戊○○○抓住伊左手，丁○○抓住伊右手，
      將伊推往電梯口，戊○○○抓伊頭髮撞擊電梯門，並打伊耳光，伊不能反抗等
      語（見偵查卷第五四頁背面、原審卷第二四頁訊問筆錄）。綜觀甲○○前後所
      述，除與被告戊○○○上開互毆情形外，均指訴被告三人如何圍毆伊、如何拉
      回、架住伊、及如何抓頭髮、打伊耳光等情，其一人終究不敵被告三人聯手，
      如僅係被告戊○○○一人，與被告甲○○對立，則以被告戊○○○之體材，又
      豈是甲○○之對手？（其二人身高體重已如上述，二人又相差三十二歲），是
      衡情被告三人應係聯手毆打甲○○無訛。
    2.再證人乙○○於警訊時證稱：當日伊發覺樓下有爭吵聲，下樓查看，見到謝家
      三人將甲○○推到電梯口，伊請她們不要再打了，否則就要報警，但謝家三人
      反以三字經辱罵，伊遂返回屋內報警等語（見警訊卷第六頁背面）；其後亦迭
      於偵、審中均證稱：伊聽到甲○○大叫蕭阿姨，便出門查看，見謝家三人將甲○○推至電梯口，三人並動手毆打甲○○，伊叫他們不要打甲○○，他們不聽
      且出口罵人，伊便回房打電話報警等語（見偵查卷第六十一頁背面及原審卷四
      六頁、本院九十二年七月二十二日訊問筆錄第六頁），是其應有親見被告丙○○、丁○○、戊○○○三人聯手共同毆打甲○○乙節與甲○○指證之情節亦大
      致相符。足見告訴人甲○○之指訴，應可採信。
    3.被告戊○○○雖於偵查中供稱：甲○○自六樓衝下踢伊、打伊、伊才用手擋格
      等語（見偵查卷第六十二頁、原審卷第二七頁）；復於原審調查時供述：甲○○毆打伊時，伊有用手保護頭部，雙手並與甲○○之雙手互相碰撞等語（見原
      審卷第二九頁訊問筆錄），且甲○○確實受有如事實欄所述之傷害，有國立成
      功大學醫學院附設醫院００九九三五號診斷證明書一紙在卷可佐（見警訊卷第
      十一頁），已如上述，是被告戊○○○既有出手擋格，並與被告甲○○雙手互
      擊，經驗上其行為自有可能對人體造成傷害，則其對於甲○○因之受有傷害，
      亦有認識及預見。其辯稱並未毆打甲○○云云，顯係畏罪飾卸之詞，不足採信
      。又被告戊○○○雖亦辯稱伊之反抗乃係正當防衛等語，然正當防衛既係對於
      現在不法之侵害防衛自己或他人之權利者而言，本案被告戊○○○與被告甲○○因細故，彼此基於傷害之故意互毆成傷，不能證明何人先行侵害，自不得主
      張正當防衛。
    4.綜上所述，被告丙○○、丁○○與戊○○○前開所為辯解，無非事後卸責避就
      之詞，被告丙○○、丁○○與戊○○○基於傷害之犯意聯絡，聯手毆打甲○○
      致甲○○受事實欄之傷等之犯行，亦洵堪認定。
三、核被告甲○○、戊○○○、丙○○、丁○○，於前揭時、地傷害人之身體，所為
    均係犯刑法第二百七十七條第一項之傷害罪。又被告丙○○、丁○○與戊○○○
    間，皆有犯意聯絡及行為之分擔，均為共同正犯。原審以關於被告甲○○部分，
    事證已臻明確，因予適用刑法第二百七十七條第一項、第四十二條第二項、罰金
    罰鍰提高標準條第一條前段、第二條，審酌被告甲○○與其餘被告為鄰居關係，
    本應和睦相處，又僅因單純之細故，不能理性處理，而互相傷害，犯罪後均否認
    犯行，及其傷害之動機、目的、手段、所生危害（戊○○○身心所受衝擊較輕）
    ，及犯罪後態度等一切情狀，量處罰金一千元，並諭知易服勞役之折算標準，以
    資懲儆。核其認事用法俱無不合，量刑亦稱妥適。被告甲○○上訴意旨猶執陳詞
    ，空言否認犯行指摘原判決不當，請求撤銷原判決，並無可取，為無理由，應予
    駁回。至原判決關於被告戊○○○、丙○○、丁○○部分，原審以被告戊○○○
    事證已臻明確，因予論罪科刑，固非無見，惟就被告丙○○、丁○○與戊○○○
    聯手毆打甲○○部分未予細察，被告戊○○○、丙○○、丁○○間，有傷害之犯
    意聯絡及行為分擔，已如上述，自應均就傷害被告甲○○部分負共犯之刑責。原
    判決認告訴人甲○○之指訴及證人乙○○之證詞不足採取，尚有未洽，已有可議
    ，無從維持。檢察官上訴據此指摘原判決關被告丙○○、丁○○部分不當，為有
    理由；被告戊○○○上訴指摘係被告甲○○打伊等情、被告丙○○、丁○○於本
    院否認犯罪，雖不足採，惟原判決既有可議，自應由本院將原判決關於戊○○○
    、丙○○、丁○○部分撤銷改判。爰併審酌被告戊○○○等三人與甲○○為鄰居
    關係，本應和睦相處，惟甲○○之父母與戊○○○夫妻互有糾紛，已爭訟多年，
    有偵查卷及原審卷附民、刑事判決書可考，又均僅因單純之細故，不能理性處理
    ，而互相傷害，犯罪後均否認犯行，參酌被告戊○○○並有丙○○及丁○○在場
    維護，身心所受衝擊較輕，致甲○○受衝擊委屈較大及其等各別犯罪後態度等一
    切情狀，分別量處如主文第二項所示之刑，並均諭知易服勞役之折算標準，以資
    懲儆。
據上論結，應依刑事訴訟法第三百六十八條、第三百六十九條第一項前段、第三百六
十四條、第二百九十九條第一項前段、刑法第二十八條、第二百七十七條第一項、第
四十二條第二項、罰金罰鍰提高標準條例第一條前段、第二條，判決如主文。
本案經檢察官羅清溪到庭執行職務。
中    華    民    國      九十二      年      九      月      二十四    日
                                  臺灣高等法院臺南分院刑事第二庭
                                      審判長法官  黃    崑    宗
                                            法官  葉    居    正
                                            法官  莊    俊    華
右正本證明與原本無異。
不得上訴。
                                      法院書記官  廖    明    娟
中    華    民    國      九十二      年      九      月      二十九    日
附錄本案論罪科刑法條全文：
刑法第二百七十七條第一項：傷害人之身體或健康者，處三年以下有期徒刑、拘役或
                          一千元以下罰金。


司法院資訊處製作；財團法人民間司法改革基金會備份。
